---
title: "Regresión"
author: "JARO"
date: "2025-05-19"
output: html_document
---

```{r setup, include=FALSE}
knitr::opts_chunk$set(echo = TRUE)
```

# 1. CONTEXTO

Se realizará un ejercicio de árbol de decisión tipo regresión, sin uso de mlr3.

La data es "Boston" del paquete MASS, la variable objetivo es "medv" que corresponde al valor medio de las viviendas en miles de dólares y tiene 13 variables predictoras.

Se usará rpart para entrenar modelo y caret para validación cruzada y tuning

```{r}
# Cargar librerías
library(MASS)       # para la data Boston
library(rpart)      # para árbol de regresión
library(caret)      # para ML completo
library(rpart.plot) # para visualizar el árbol
```

```{r}
data("Boston")
str(Boston)
summary(Boston)
```

# 2. Partición data set

Por defecto, createDataPartition() devuelve una lista. Pero si pones:

list = FALSE

entonces te devuelve directamente un vector de índices (números de fila), más fácil de usar con subconjuntos de data.frame.

El muestreo es estratificado sobre la variable objetivo y con reposición FALSE

```{r}
set.seed(123)
train_index<-createDataPartition(Boston$medv,p=0.8,list = FALSE)
train_data<-Boston[train_index,]
test_data<-Boston[-train_index,]
```

# 3. Preprocesamiento (normalización, detección de NA)

```{r}
# Revisar calidad de datos
library(dlookr)
diagnose(Boston)
```

```{r}
#Escalar

preproc<-preProcess(train_data,method = c("center","scale")) #con caret
train_scaled<-predict(preproc,train_data)
test_scaled<-predict(preproc,test_data)


#Si no queremos escalar la variable respuesta
#preproc <- preProcess(train_data[, -14], method = c("center", "scale"))  # sin medv
#train_scaled <- cbind(
#  predict(preproc, train_data[, -14]),
#  medv = train_data$medv
#)
#test_scaled <- cbind(
#  predict(preproc, test_data[, -14]),
#  medv = test_data$medv
#)



```


# 4. Entrenamiento con Validación Cruzada

```{r}
# Control de validación cruzada
ctrl<-trainControl(
  method = "cv",
  number = 10,
  verboseIter = TRUE
)

# Modelo inicial de árbol de regresión con tuning básico
set.seed(123)
modelo_rpart<-train(
  medv~.,
  data=train_scaled,
  method="rpart",
  trControl =ctrl,
  tuneLength=10 # probar 10 valores de cp automáticamente
)

# con expand.grid()
#grid <- expand.grid(cp = seq(0.001, 0.05, by = 0.005))

#modelo <- train(
#  medv ~ .,
#  data = train_scaled,
#  method = "rpart",
#  trControl = ctrl,
#  tuneGrid = grid,  # usamos tuneGrid en lugar de tuneLength
#  metric = "MAE"    #cambia optimización por MAE, por defecto es RMSE
#)
# Esto probará valores específicos de cp: 0.001, 0.006, 0.011, ..., 0.046.

```

# 5. Resultados del tuning

```{r}
print(modelo_rpart)
plot(modelo_rpart)
modelo_rpart$finalModel$variable.importance
```
Muestra los valores probados de cp (complexity parameter).
Elige automáticamente el mejor según RMSE (Root Mean Squared Error) promedio de los folds.

Registró que **No pre-processing** El preprocesamiento no fue hecho desde caret, o no se registró porque fue aplicado antes manualmente (como hicimos con preProcess())

Probó diferentes valores del parámetro cp (complexity parameter) y calculó el rendimiento promedio en validación cruzada con 3 métricas

De todos los modelos probados, el que tuvo el menor RMSE promedio en CV fue el elegido.

Ese modelo usó cp = 0.0071, y fue entrenado completamente con esos hiperparámetros.


Respecto a la importancia de las variables:

- rm (número de habitaciones) y lstat (porcentaje de población de bajo nivel     socioeconómico) son las más influyentes.

- chas (cerca del río Charles) tiene muy poca importancia.





# 6. Visualización del árbol final

```{r}
rpart.plot(modelo_rpart$finalModel)
#Si escalaste medv también	Las hojas muestran z-scores (desviaciones estándar)
#Si no escalaste medv	Las hojas muestran valores promedio reales
```

# 6.1 Minireporte
Objetivo
Se construyó un modelo predictivo basado en árboles de regresión (rpart) con el fin de estimar el valor medio de viviendas (medv) utilizando 13 características sociodemográficas y urbanas del dataset Boston.

Detalles del modelo:

- Modelo utilizado: Árbol de regresión (rpart)
- Conjunto de datos: 407 observaciones de entrenamiento
- Método de evaluación: Validación cruzada de 10 pliegues
- Preprocesamiento: Las variables predictoras fueron escaladas (media 0,         desviación 1); la variable objetivo se mantuvo en su escala original (valor    en miles de dólares).

Desempeño del modelo (validación cruzada)

- Mejor parámetro de complejidad (cp): 0.0071
- Error cuadrático medio (RMSE): 0.50
→ El modelo se equivoca, en promedio, en ±5,000 USD.
- Error absoluto medio (MAE): 0.35
→ El error medio sin penalización por errores grandes es de ±3,500 USD.
- R² (coeficiente de determinación): 0.74
→ El modelo explica el 74% de la variabilidad en los precios de vivienda.

Estos resultados indican que el modelo tiene buena capacidad predictiva, especialmente considerando su simplicidad.

Principales variables utilizadas por el modelo

El árbol seleccionó automáticamente las variables más relevantes para predecir el valor de las viviendas. A continuación se listan las 5 más importantes:

| Variable | Descripción                                  | Importancia relativa |
| -------- | -------------------------------------------- | -------------------- |
| `rm`     | Número medio de habitaciones por vivienda    | Alta                 |
| `lstat`  | % de población de bajo nivel socioeconómico  | Alta                 |
| `indus`  | % de área destinada a industria no minorista | Moderada             |
| `dis`    | Distancia media a centros de empleo          | Moderada             |
| `tax`    | Tasa de impuestos a la propiedad             | Moderada             |



# 7. Evaluación en conjunto de prueba


```{r}
# Predicción

pred<-predict(modelo_rpart,newdata = test_scaled)

# Evaluación

postResample(pred, test_scaled$medv)


#Desescalar la variable respuesta
# medias y escalas originales de medv
#media_medv <- preproc$mean["medv"]
#sd_medv <- preproc$std["medv"]

# volver a la escala original
#pred_desescalado <- pred * sd_medv + media_medv


```

```{r}
library(ggplot2)
df_resultados <- data.frame(
  Real = test_scaled$medv,
  Predicho = pred
)

ggplot(df_resultados, aes(x = Real, y = Predicho)) +
  geom_point(alpha = 0.6, color = "steelblue") +
  geom_abline(slope = 1, intercept = 0, linetype = "dashed", color = "red") +
  labs(
    title = "Valores Reales vs Predichos",
    x = "Valor Real (medv)",
    y = "Valor Predicho"
  ) +
  theme_minimal()

```


# 8. Exportación del modelo para producción

Si es necesario integrarlo en una aplicación o sistema:
```{r}
saveRDS(modelo_rpart, "modelo_rpart_boston.rds")
saveRDS(preproc, "preproc_boston.rds")
```
**saveRDS(modelo, "modelo_rpart_boston.rds")**
- Guarda el modelo entrenado (modelo) en un archivo con formato .rds.
- El archivo se llama "modelo_rpart_boston.rds" y se guarda en tu carpeta de     trabajo actual.

**saveRDS(preproc, "preproc_boston.rds")**
- Guarda la "receta de preprocesamiento" (preproc) en otro archivo .rds.
- Esto es importante porque la misma transformación aplicada al conjunto de      entrenamiento debe aplicarse a nuevos datos en producción.

🎯 Así garantizas que nuevas observaciones sean escaladas o transformadas igual que el training.


Y para usarlo en producción:
```{r}
modelo <- readRDS("modelo_rpart_boston.rds")
preproc <- readRDS("preproc_boston.rds")
nueva_data <- predict(preproc, newdata = nueva_data)
predict(modelo, newdata = nueva_data)
```
**modelo <- readRDS("modelo_rpart_boston.rds")**
- Carga desde disco el modelo de árbol de regresión ya entrenado.
- El objeto modelo ya está listo para predecir.

**preproc <- readRDS("preproc_boston.rds")**
- Carga la receta de preprocesamiento usada en el entrenamiento.
- Esto es crucial para aplicar las mismas transformaciones (centrado, escalado,   etc.) a nuevos datos.

**nueva_data <- predict(preproc, newdata = nueva_data)**
- Aplica la misma transformación que se aplicó al entrenamiento (centrado y      escalado) a nuevos datos (nueva_data).
- nueva_data debe tener las mismas columnas predictoras que usaste               originalmente.

🎯 Esto asegura que el modelo no reciba datos "en otra escala" o mal preparados.

**predict(modelo, newdata = nueva_data)**
- Aplica el modelo ya entrenado a los nuevos datos (ya preprocesados) y          devuelve las predicciones.
- Es el paso final para usar el modelo en la práctica.







